ACORDAO-COMPLETO-2485944

ACÓRDÃO 1735/2021 ATA 27/2021 - PLENÁRIO

VISTA, relatada e discutida esta representação da Secretaria de Controle Externo de Aquisições Logísticas (Selog) sobre indícios de superfaturamento decorrentes da aquisição de medicamentos.
ACORDAM os Ministros do Tribunal de Contas da União, reunidos em Sessão do Plenário, ante os motivos expostos pelo Relator e com fundamento nos artigos 10, § 1º, 12, inciso II, e 47 da Lei 8.443/1992 c/c os artigos 198, parágrafo único e 237, inciso VI do Regimento Interno do TCU, em:
9.1. conhecer da representação para, no mérito, considerá-la parcialmente procedente;
9.2. converter o presente processo em tomada de contas especial, autorizando, desde logo, as citações indicadas no voto condutor desta deliberação;
9.3. cientificar o Ministro de Estado da Saúde acerca da conversão do presente processo em tomada de contas especial;
9.4. encaminhar cópia deste acórdão aos responsáveis e ao Município de Caxias/MA, com a informação de que a íntegra do relatório e do voto que o fundamentam podem ser consultados no endereço eletrônico www.tcu.gov.br/acordaos.

Representação formulada para apurar possível superfaturamento na aquisição de medicamentos, por dispensa de licitação, pela Secretaria Municipal de Saúde de Caxias/MA, no âmbito do Programa especial de atuação no enfrentamento à crise da Covid-19 (Coopera).

Município de Caxias - MA

3. Responsáveis: Mônica Cristina Melo dos Santos (XXX.010.307-XX); Empresa APS Macedo Eireli - ME (32.030.478/0001-50)

13.1. Ministros presentes: Ana Arraes (Presidente), Walton Alencar Rodrigues, Benjamin Zymler, Aroldo Cedraz, Raimundo Carreiro, Bruno Dantas e Jorge Oliveira (Relator).
13.2. Ministros-Substitutos convocados: Augusto Sherman Cavalcanti e Marcos Bemquerer Costa.
13.3. Ministros-Substitutos presentes: André Luís de Carvalho e Weder de Oliveira.

ACORDAO-COMPLETO-2513927

Acórdão de Relação 2408/2021 - Plenário

Acórdão de Relação

JORGE OLIVEIRA

Adoto como relatório a instrução elaborada pela Secretaria de Controle Externo de Aquisições Logísticas (Selog) , aprovada pela instância superior daquela unidade técnica:
"INSTRUÇÃO DE ANÁLISE DE DILIGÊNCIA
	A. IDENTIFICAÇÃO DO PROCESSO

	TC Processo 033.119/2020-1
	Procedente. Conversão em TCE.

	UNIDADE JURISDICIONADA
		UASG

	Prefeitura Municipal de Caxias/MA
	Não se aplica

OBJETO DA CONTRATAÇÃO
Aquisição de medicamentos, em caráter emergencial, para combate à disseminação da Covid-19 no município de Caxias - MA (peça 3, p. 1) .
	REPRESENTANTE
		CNPJ

	Secretaria de Controle Externo de Aquisições Logísticas - Selog
	Não se aplica

	HÁ PEDIDO DE SUSTENTAÇÃO ORAL?
	DOCUMENTO DE IDENTIFICAÇÃO

	Não.
		Não se aplica

	MODALIDADE
	NÚMERO DO CONTRATO
	TIPO

	Não se aplica (dispensa de licitação) 
	Processo 001.018.1983.2020
	Não se aplica

	VIGÊNCIA
	VALOR CONTRATADO
	
	Seis meses, de 26/5/2020 a 26/11/2020 (peça 3, p. 5) 
	R$ 2.536.000,00
	
	SUSPENSO POR MEDIDA CAUTELAR?
	Não

FASE DO CONTRATO
B. HISTÓRICOO contrato teve sua vigência expirada em 26/11/2020. Houve a execução do contrato, conforme peças 43-53 e 55, no valor total de R$ 920.265,30.
Trata-se de representação, autuada conforme despacho da Ministra Ana Arraes (peça 1) , para apurar possíveis irregularidades, bem como possíveis falhas indicadas pela Secretaria do TCU no estado do Maranhão, na aquisição de medicamentos para uso exclusivo nos pacientes infectados com a Covid-19, com indícios de sobrepreço e superfaturamento.
Essas aquisições foram contratadas pelo Município de Caxias - MA com a empresa APS Macedo Eireli - ME (Ômega Hospitalar) , identificadas pela Selog em acompanhamento das aquisições públicas voltadas ao enfrentamento da Covid-19, exceto as efetuadas pelo Ministério da Saúde (peça 5) .
A diligência promovida por esta Unidade Técnica através do ofício 57.741/2020 de 16/10/2020 não foi totalmente atendida, conforme instrução de peça 39, fazendo-se necessária a reiteração desse documento, que foi atendido através de documentos e esclarecimentos constantes das peças 43-55, cujas respostas serão analisadas, tópico a tópico, conforme transcrição/contextualização a seguir.
Para verificar as assinaturas, acesse www.tcu.gov.br/autenticidade, informando o código 68119385.
	C. HISTÓRICO DE COMUNICAÇÕES

	DESPACHO DO RELATOR OU DA SECRETÁRIA (DELEGAÇÃO DE
COMPETÊNCIA) 
	Peça 40
	24/3/2021

	OFÍCIOS ENCAMINHADOS PELO TCU

	Ao órgão
	Ofício 13.696/2021-TCU/Seproc de 25/3/2021 (peça 41) . Ciência de comunicação em 9/4/2021 (peça 42) 

	D. DOCUMENTOS APRESENTADOS EM RESPOSTA À DILIGÊNCIA

	PELA UNIDADE JURISDICIONADA

	a) Ofício 176/2021 - GAB/SMS de 5/5/2021 (peça 43) ;
Processos de execução e pagamentos - Notas Fiscais 144, 145, 194, 146, 222, 322, 192, 193, 224 e 195 emitidas pela empresa APS Macedo Eireli (peças 44, 45, 46, 47, 48 (repetida) , 49, 50, 51, 52, 53 e 54) ; e
Processo administrativo 1.983/2020 (peça 54) .

	E. EXAME TÉCNICO
		
	Item a: cópia integral do processo 1.983/2020 (Dispensa de Licitação 18/2020) , referente à aquisição de medicamentos para uso exclusivo nos pacientes infectados com a Covid-19, no valor total de R$ 2.536.000,00;
Item b: termo de referência simplificado contendo a estimativa de preço obtida para a contratação, nos termos do art. 4º-E, § 1º, inc. VI, da Lei 13.979/2020, ou a justificativa para a dispensa deste feito, prevista no art. 4º-E, § 2º, desta lei; e, se for o caso, a justificativa para a contratação por valores superiores ao estimado, conforme art. 4º-E, § 3º, do mesmo normativo;
Manifestação da Unidade Jurisdicionada:
a) Em anexo ao Ofício 176/2021 - GAB/SMS, a Prefeitura Municipal de Caxias - MA apresenta cópia integral do Processo Administrativo 1.983/2020, o qual teve como objeto a aquisição de medicamentos, em caráter emergencial, para combate à Covid-19, acompanhado de termo de referência e estimativa de preços.
Análise
Os documentos enviados compõem a peça 54 destes autos. Como Anexo 1 do processo (folhas 2 e 3) , encontra-se o Termo de Referência Simplificado emitido em 14/5/2020, que contém todos os elementos exigíveis no art. 4º-E, § 1º, da Lei 13.979/2020, o qual vem assinado pela Secretária Adjunta Municipal de Saúde, Sr.ª Mônica Cristina Melo dos Santos. A pesquisa de preços, que justifica o fornecimento emergencial proposto, encontra-se às fls. 7/11 do processo.
Consideram-se satisfeitas as exigências contidas nos itens "a" e "b" da diligência objeto da instrução de peça 39 desses autos.
Item c: cópia integral do processo de execução do Contrato Processo 001.018.1983.2020, decorrente da dispensa de licitação 18/2020;
Manifestação da Unidade Jurisdicionada sobre os indícios de irregularidades:

TRIBUNAL DE CONTAS DA UNIÃOSecretaria-Geral de Controle ExternoSecretaria de Controle Externo de Aquisições Logísticas2
Para verificar as assinaturas, acesse www.tcu.gov.br/autenticidade, informando o código 68119385.
Em anexo ao Ofício 176/2021 - GAB/SMS, a Prefeitura Municipal de Caxias - MA enviou cópia dos documentos relacionados à execução físico-financeira do contrato Processo 001.018.1983.2020;
Comporta destacar, a título de esclarecimento, que a estimativa de preços para compra dos medicamentos objeto do processo acima mencionado, foi realizada com base nas coletas realizadas junto a fornecedores de medicamentos, as quais compõem o processo (fls. 06 a 10) . Eventuais sobrepreços na aquisição dos mesmos certamente se deram em virtude da alta demanda inesperada e possível insuficiência de oferta dos medicamentos contratados.
Análise
Em processo de acompanhamento das aquisições públicas voltadas ao enfrentamento da Covid-19, no bojo do TC Processo 016.867/2020-3, foram detectados indícios de sobrepreço/superfaturamento no processo de aquisição de medicamentos levado a efeito pelo Município de Caxias - MA, através da Secretaria Municipal de Saúde de Caxias, junto à empresa A P S Macedo Eireli - ME (CNPJ 35.369.804/0001-47) , no valor total de R$ 2.536.600,00.
A aquisição se deu pela Dispensa de Licitação 018/2020, com fundamento na Lei 13.979/2020, que dispõe sobre as medidas para enfrentamento da emergência de saúde pública de importância internacional decorrente do coronavirus responsável pelo surto de 2019, que autoriza a dispensa de licitação para aquisição de bens, serviços e insumos destinados ao enfrentamento da Covid-19, e efetivou-se pelo processo 1983/2020 (peça 3) .
Os elementos constantes no processo da contratação indicam ter havido restrita pesquisa de preços no mercado, com consulta a quatro empresas localizadas em Teresina-PI e Timon-MA (peça 54, p. 6-11) , sendo um deles contratado para fornecer os produtos. Não se utilizou, injustificadamente, de pesquisa prioritária e de fácil realização disponível no Painel Gerencial "Contratações relacionadas à Covid-19", desenvolvido pela CGU https://landpage.cgu.gov.br/painelcovid/aquisicoes2.html e/ou no painel de preços público, disponível no endereço eletrônico http://paineldeprecos.planejamento.gov.br, além de pesquisas em contratações similares de outros entes públicos, em execução ou concluídos nos 180 dias anteriores à data da pesquisa de preços, conforme preconiza o art. 2º, inciso II e § 1º, da IN Seges/MP 5/2014 (com redação dada pela IN Seges/MP 3/2017) .
Além disso, acerca da pesquisa prévia de preços de mercado nas aquisições de insumos necessários para o enfrentamento da emergência causada pelo Covid-19, a Lei 13.979/2020 estabelece em seu art. 4º-E, §1º, VI, com a redação dada pela Medida Provisória 926, de 2020, que se devem observar, no mínimo, um dos seguintes parâmetros:
a) Portal de Compras do Governo Federal;
b) pesquisa publicada em mídia especializada;
c) sítios eletrônicos especializados ou de domínio amplo;
d) contratações similares de outros entes públicos; ou
e) pesquisa realizada com os potenciais fornecedores
A mesma lei admite, em caráter excepcional, e mediante justificativa da autoridade competente, que seja dispensada a estimativa de preços acima referida (art. 4º, §2º) .
Foram analisados preços de medicamentos por meio de dados obtidos do Painel Gerencial "Contratações          relacionadas          à          Covid-19",	desenvolvido	pela CGU (https://landpage.cgu.gov.br/painelcovid/aquisicoes2.html) , os quais foram comparados com os preços unitários contratados, constatando-se indícios de sobrepreço de R$ 704.600,00, correspondente a aproximadamente 38,5% do total contratado, conforme tabela seguinte:
	Item
	Descrição
	Unid.
	Quant.
	Valor Un.
	Vlr. Total
	Preço
ref CGU
	Total ref- CGU
	Sobrepreço

	1
	Sulfato hidroxi-
cloroquina 400 mg
	Compr.
	100.000
	5,90
	590.000,00
	1,84
	184.000,00
	406.000,00

	2
	Cloroquina 250
mg
	Compr.
	100.000
	2,20
	220.000,00
	2,20
	220.000,00
	0,00

	3
	Azitromicina 500 mg
	Compr.
	100.000
	4,90
	490.000,00
	2,82
	282.000,00
	208.000,00

	4
	Sulfato de zinco
20 mg
	Compr.
	100.000
	0,32
	32.000,00
	0,32
	32.000,00
	0,00

	5
	Ivermectina 6 mg
	Compr.
	100.000
	1,00
	100.000,00
	0,31
	31.000,00
	69.000,00

	6
	Nitazoxanida
	Compr.
	120.000
	9,20
	1.104.000,00
	9,02
	1.082.400,00
	21.600,00

	T O T A L
	2.536.000,00
		1.831.400,00
	704.600,00

Fonte: https://landpage.cgu.gov.br/painelcovid/aquisicoes2.html
Também foi realizada pesquisa no Painel de Preços do Ministério da Economia (https://paineldeprecos.planejamento.gov.br) , adotando parâmetros que buscam simular condições próximas às da aquisição em análise: insumos adquiridos por dispensa de licitação e comprados há mais de cento e oitenta dias (peças 57-60) , obtendo-se os seguintes resultados:
	Ite m
	Descrição
	Unid.
	Quant.
	Vlr Un.
	Vlr. Total
	Preço Ref Painel
	Vlr Total ref Painel
	Sobrepreço

	1
	Sulfato
hidroxicloroquina 400 mg
	Compr
	100.000
	5,90
	590.000,00
	1,41
	141.000,00
	449.000,00

	2
	Cloroquina 250
mg
	Compr
	100.000
	2,20
	220.000,00
	2,20
	220.000,00
	0,00

	3
	Azitromicina 500
mg
	Compr
	100.000
	4,90
	490.000,00
	3,00
	300.000,00
	190.000,00

	4
	Sulfato de zinco
20 mg
	Compr
	100.000
	0,32
	32.000,00
	0,32
	32.000,00
	0,00

	5
	Ivermectina 6 mg
	Compr
	100.000
	1,00
	100.000,00
	1,44
	144.000,00
	-44.000,00

	6
	Nitazoxanida
	Compr
	120.000
	9,20
	1.104.000,00
	6,81
	817.200,00
	286.800,00

	T O T A L
	2.536.000,00
		1.654.200,00
	881.800,00

Fonte: https://paineldepreços.planejamento.gov.br
Embora o contrato celebrado entre o Município de Caxias - MA, por meio da Secretaria Municipal de Saúde de Caxias, e a empresa A P S Macedo Eireli tenha sido no valor R$ 2.536.000,00, somente foram executados R$ 920.265,30 do mesmo, conforme detalhado no quadro seguinte. Os levantamentos feitos em consulta ao Painel Gerencial da CGU e ao Painel de Preços do Ministério da Economia demonstraram um eventual sobrepreço de R$ 704.600,00 e R$ 881.800,00, respectivamente, considerando-se o quantitativo total contratado. Em nosso cálculo de superfaturamento proposto, considerou-se a pesquisa do Painel Gerencial da CGU, como sendo mais favorável aos responsáveis. Assim sendo, neste quadro demonstrativo, evidencia-se um indício de superfaturamento da ordem de R$ 457.784,13.
Conforme análise empreendida nos tópicos anteriores, a irregularidade identificada causou prejuízo ao erário, sendo necessário, portanto, determinar o valor do débito, pois o preço contratado revela-se expressivamente superior aos preços referenciais de mercado. Assim sendo, pode o débito ser calculado por estimativa, nos termos do art. 210, §1º, inciso II, do Regimento Interno/TCU, quando, por meios confiáveis, apurar-se quantia que seguramente não excederia o real valor devido.
No caso, entende-se que as referências de preço retiradas do site do Painel Gerencial da CGU e do Painel de Preços do Ministério da Economia (itens 9 e 10 desta instrução) são meios confiáveis para se estimar o superfaturamento e, consequentemente, o valor do débito. O valor dos medicamentos em questão, calculados aos preços do Painel da CGU, atingiram o montante de R$ 1.831.400,00, montante este superior ao de R$ 1.654.200,00, calculados aos preços levantados do Painel de Preços do Ministério da Economia. Para que seja atendida a condição de estimar quantia que seguramente não exceda o real valor devido, foram considerados os valores unitários estimados pela CGU, em detrimento dos outros levantados pelo Ministério da Economia, conforme exposto no quadro seguinte, em que restou demonstrado um superfaturamento de R$ 457.784,13, aproximando- se de 50% de todo o valor liquidado e pago.
	Nota Fiscal
	Descrição dos produtos
	Pr. Unit
	Quant.
	Total
	Pr. Ref. CGU
	Total
	Superfatu- ramento
	Pagamento

	Núm.
	Emis- são
								Tipo
	Valor
	Data

	144
 (pç 44,
p. 8) 
	4/6/20
	Hidroxicloroqui-
na 400 mg
	5,90
	10.300
	60.770,00
	1,84
	18.952,00
	41.818,00
	Trans- feren- cia BB
	88.584,40
	10/6/20

			Cloroquina 250
mg
	2,20
	1.550
	3.410,00
	2,20
	3.410,00
	0,00
			
			Azitromicina
500 mg
	4,90
	2.500
	12.250,00
	2,82
	7.050,00
	5.200,00
			
			Sulfato de zinco
20 mg
	0,32
	15.830
	5.065,60
	0,32
	5.065,60
	0,00
			
			Ivermectina 6
mg
	1,00
	6.040
	6.040,00
	0,31
	1.872,40
	4.167,60
			
			Nitazoxanida
	9,20
	114
	1.048,80
	9,02
	1.028,28
	20,52
			
			SUB-TOTAL
	88.584,40
		37.378,28
	51.206,12
			
	145
 (pç 45,
p. 8) 
	4/6/20
	hidroxicloroquin a 400 mg
	5,90
	8.000
	47.200,00
	1,84
	14.720,00
	32.480,00
	Trans- feren- cia BB
	94.370,00
	10/6/20

			Azitromicina
500 mg
	4,90
	7.300
	35.770,00
	2,82
	20.586,00
	15.184,00
			
			Ivermectina 6
mg
	1,00
	11.400
	11.400,00
	0,31
	3.534,00
	7.866,00
			
			SUB-TOTAL
	94.370,00
		38.840,00
	55.530,00
			
	146
 (pç 45,
p. 8) 
	4/6/20
	hidroxicloroquin
a 400 mg
	5,90
	10.000
	59.000,00
	1,84
	18.400,00
	40.600,00
	Trans- feren- cia BB
	93.300,00
	
			Azitromicina
500 mg
	4,90
	7.000
	34.300,00
	2,82
	19.740,00
	14.560,00
			
			SUB-TOTAL
	93.300,00
		38.140,00
	55.160,00
			
	322
 (pç 50,
p. 8) 
	10/9/20
	Azitromicina
500 mg
	4,90
	13.851
	67.869,90
	2,82
	39.059,82
	28.810,08
	Transf BB
	67.869,90
	23/10/20

			SUB-TOTAL
	67.869,90
		39.059,82
	28.810,08
			
	194
 (pç 46,
p. 8) 
	23/6/20
	Azitromicina
500 mg
	4,90
	20.210
	99.029,00
	2,82
	56.992,20
	42.036,80
	Transf. BB
	576.141,00
	30/7/20

			SUB-TOTAL
	99.029,00
		56.992,20
	42.036,80
			
	222
 (pç 49,
p. 8) 
	15/7/20
	Azitromicina
500 mg
	4,90
	10.250
	50.225,00
	2,82
	28.905,00
	21.320,00
			
			Nitazoxanida
	9,20
	4.500
	41.400,00
	9,02
	40.590,00
	810,00
			
			SUB-TOTAL
	91.625,00
		69.495,00
	22.130,00
			
	192
 (pç 51,
p. 8) 
	23/6/20
	Azitromicina 500 mg
	4,90
	18.020
	88.298,00
	2,82
	50.816,40
	37.481,60
			
			Sulfato de zinco
20 mg
	0,32
	16.000
	5.120,00
	0,32
	5.120,00
	0,00
			
			Ivermectina 6
mg
	1,00
	720
	720,00
	0,31
	223,20
	496,80
			
			SUB-TOTAL
	94.138,00
		56.159,60
	37.978,40
			
	193
 (pç 52,
p. 8) 
	23/6/20
	Azitromicina
500 mg
	4,90
	15.000
	73.500,00
	2,82
	42.300,00
	31.200,00
			
			Sulfato de zinco
20 mg
	0,32
	30.000
	9.600,00
	0,32
	9.600,00
	0,00
			
			Ivermectina 6
mg
	1,00
	11.728
	11.728,00
	0,31
	3.635,68
	8.092,32
			
			SUB-TOTAL
	94.828,00
		55.535,68
	39.292,32
			
	224
 (pç 53,
p. 8) 
	15/7/20
	hidroxicloroquin
a 400 mg
	5,90
	6.500
	38.350,00
	1,84
	11.960,00
	26.390,00
			
			Cloroquina 250
mg
	2,20
	4.200
	9.240,00
	2,20
	9.240,00
	0,00
			
			Sulfato de zinco
20 mg
	0,32
	15.000
	4.800,00
	0,32
	4.800,00
	0,00
			
			Ivermectina 6
mg
	1,00
	36.869
	36.869,00
	0,31
	11.429,39
	25.439,61
			
			SUB-TOTAL
	89.259,00
		37.429,39
	51.829,61
			
	195
 (pç 55,
p. 8) 
	23/6/20
	hidroxicloroquin
a 400 mg
	5,90
	18.180
	107.262,00
	1,84
	33.451,20
	73.810,80
			
			SUB-TOTAL
	107.262,00
		33.451,20
	73.810,80
			
						920.265,30
		462.481,17
	457.784,13
		920.265,30
	
Conforme se verifica das pesquisas de preço demonstradas nos tópicos anteriores, outros órgãos públicos, mesmo após a pandemia, adquiriram esses medicamentos a um preço 50% inferior (peças 57-60) . Assim, não se pode admitir que, nas contratações do Poder Público para fazer frente ao coronavírus, ocorram aumentos abusivos de preços, assim considerados os aumentos expressivamente superiores aos valores praticados em outras compras realizadas no mesmo período por outros órgãos públicos. Entende-se que a mediana dos valores praticados nessas compras semelhantes constitui parâmetro objetivo e confiável para se aferir se houve superfaturamento em determinado caso concreto, como a contratação em análise.
A restrita pesquisa de preços realizada pela Prefeitura de Caxias/MA, com consulta a apenas quatro empresas localizadas em Teresina-PI e Timon-MA (peça 54, p. 6-11) , sem justificativa para ampliação dessa pesquisa, já que há uma grande quantidade de potenciais fornecedores nesse mercado, demonstra uma falha no planejamento da contratação emergencial em questão, que contraria a jurisprudência do TCU, consubstanciada nas seguintes decisões:
[Acórdão 713/2019-TCU-Plenário, da relatoria do Min. Bruno Dantas e 1.548/2018-TCU- Plenário, da relatoria do Min. Augusto Nardes]
A pesquisa de preços para elaboração do orçamento estimativo da licitação não deve se restringir a cotações realizadas junto a potenciais fornecedores, devendo ser utilizadas outras fontes como parâmetro, a exemplo de contratações públicas similares, sistemas referenciais de preços disponíveis, pesquisas na internet em sítios especializados e contratos anteriores do próprio órgão.
[Acórdão 1604/2017-TCU-Plenário, da relatoria do Min. Vital do Rêgo]
A pesquisa de preços para elaboração do orçamento estimativo da licitação não deve se restringir a cotações realizadas junto a potenciais fornecedores, devendo, ainda, ser utilizadas outras fontes como parâmetro, a exemplo de contratações similares realizadas por outros órgãos ou entidades públicas, mídias e sítios eletrônicos especializados e portais oficiais de referência de custos. (grifou-se) 
Ainda, cabe mencionar passagem do relatório do Acórdão 299/2011-TCU-Plenário, rel. Min. José Múcio Monteiro, que versa sobre a variação exagerada de preços resultado de estimativa distorcida, baseada só em consulta a fornecedores.
2.14. A estimativa que considere apenas cotação de preços junto a fornecedores pode apresentar preços superestimados, uma vez que as empresas não têm interesse em revelar, nessa fase, o real valor a que estão dispostas a realizar o negócio. Os fornecedores têm conhecimento de que o valor informado será usado para a definição do preço máximo que o órgão estará disposto a pagar e os valores obtidos nessas consultas tendem a ser superestimados. (grifou-se) 
Em que pese a falta de amplitude na pesquisa de preços, que enseja a ocorrência de sobrepreço na contratação, há de se considerar que, por se tratar de contratação emergencial de medicamentos para o enfrentamento da pandemia, o §3º do art. 4º-E da Lei 13.979/2020 permite que
"os preços obtidos a partir da estimativa de que trata o inciso VI do caput [art. 4º-E] não impedem a contratação pelo Poder Público por valores superiores decorrentes de oscilações ocasionadas pela variação de preços, hipótese em que deverá haver justificativa nos autos. (Incluído pela Medida Provisória nº 926, de 2020) " (grifou-se) .
Não há qualquer justificativa nos autos da DL 18/2020 que esclareça quais os motivos que levaram a UJ a contratar os medicamentos por valores superiores aos praticados pelo mercado na época da contratação, conforme demonstrado acima. Nesse contexto, repisa-se, apenas existe o registro de que o preço contratado é o menor das propostas apresentadas pelos potenciais fornecedores, cuja consulta da cotação de preços junto ao mercado restou muito restrita.
Ante a constatação, de forma semelhante ao exposto no voto do Ministro-Relator no bojo do TC Processo 029.594/2020-0, o mesmo da presente representação, é possível considerar que este processo já se encontra em condições de ser convertido em Tomada de Contas Especial (TCE) , alternativa mais aderente ao princípio da razoável duração do processo
Conclusão
Da análise da documentação acostada aos autos, restou evidenciada a irregularidade caracterizada pelo preço contratado ser expressivamente superior aos preços referenciais de mercado, o que pode ter resultado em dano aos cofres do Fundo Nacional de Saúde.
Por essa razão, será proposta a conversão dos presentes autos em tomada de contas especial para que se promovam as citações que se façam necessárias, tendo por objeto a identificação
  dos responsáveis e a quantificação do dano.	
	F. IMPACTO DOS ENCAMINHAMENTOS PROPOSTOS

	Haverá impacto relevante na Unidade Jurisdicionada e/ou na sociedade, decorrente dos encaminhamentos propostos?
	Não

	G. PEDIDO DE INGRESSO AOS AUTOS, DE INFORMAÇÕES/VISTAS/CÓPIAS, E DE SUSTENTAÇÃO ORAL

	Há pedido do representante de ingresso aos autos?
	Não

	Há pedido de informações/vistas/cópia do processo?
	Não

	Há pedido de sustentação oral?
	Não

	H. PROCESSOS CONEXOS E APENSOS

	Há processos conexos noticiando possíveis irregularidades na contratação ora em análise?
	Não

	Há processos apensos?
	Não

	I. PROPOSTA DE ENCAMINHAMENTO

Em virtude do exposto, propõe-se:
24.1. conhecer da representação, satisfeitos os requisitos de admissibilidade constantes nos arts. 235 e 237, VI, do Regimento Interno deste Tribunal, e no art. 103, § 1º, da Resolução - TCU 259/2014;
24.2. no mérito, considerar a presente representação procedente;
24.3. determinar, nos termos do art. 47, da Lei 8.443/1992 c/c art. 252 do Regimento
  Interno/TCU, a conversão do presente processo em tomada de contas especial, tendo por objeto a  
TRIBUNAL DE CONTAS DA UNIÃOSecretaria-Geral de Controle ExternoSecretaria de Controle Externo de Aquisições Logísticas7
Para verificar as assinaturas, acesse www.tcu.gov.br/autenticidade, informando o código 68119385.
		
	identificação dos responsáveis e a quantificação do dano ao erário, autorizando, desde logo, com fundamento nos arts. 10, § 1º, e 12, incisos I e II, da Lei 8.443/1992 c/c o art. 202, incisos I e II, do RI/TCU, as citações que se façam necessárias;
24.4. cientificar o Ministro de Estado da Saúde acerca da conversão do presente processo em tomada de contas especial, nos termos do art. 198, parágrafo único, do Regimento Interno/TCU; e
24.5. encaminhar cópia do acórdão que vier a ser prolatado à Secretaria Municipal de Saúde de Caxias-MA , informando que o seu inteiro teor, incluindo o relatório e o voto que o fundamentam, poderá ser consultado no endereço www.tcu.gov.br/acordaos;
24.6	apensar o presente processo ao processo de tomada de contas especial que será constituído, nos termos do art. 36 da Resolução TCU 259/2014."
	
	É o relatório.

não há

Não atuou

REPRESENTAÇÃO. AQUISIÇÃO PÚBLICA VOLTADA AO ENFRENTAMENTO DA COVID-19. COMPRA DE MEDICAMENTOS. MUNICÍPIO DE CAXIAS/MA. ESTIMATIVA DE PREÇOS LIMITADA NO PROCESSO DE DISPENSA, SEM APRESENTAÇÃO DE JUSTIFICATIVAS. PREÇOS ACIMA DOS PRATICADOS PELO MERCADO. CONVERSÃO EM TCE.

REPRESENTAÇÃO (REPR)

Trata-se de representação formulada pela Secretaria de Controle Externo de Aquisições Logísticas (Selog) , no âmbito do Programa especial de atuação no enfrentamento à crise da Covid-19 (Coopera) . Neste caso, cuida-se especificamente de aquisição de medicamentos, por dispensa de licitação, para uso exclusivo nos pacientes infectados com o Coronavírus.
2. 	Consoante apontado pela unidade técnica, após a realização das diligências, ficou evidenciada a contratação de medicamentos pelo Município de Caxias/MA, por meio da Secretaria Municipal de Saúde, junto à APS Macedo Eireli - ME, no valor total de R$ 2.536.600,00, por valores superiores aos preços de mercado.
3.	Chama a atenção no processo o fato de a pesquisa que justificou os preços contratados ter sido realizada em consulta a apenas quatro empresas localizadas em Teresina/PI e Timon/MA, sendo uma delas contratada para fornecer os produtos. Como bem ressalta a Selog, não houve consulta ao Painel Gerencial "Contratações relacionadas à Covid-19", especialmente desenvolvido pela CGU para esse tipo de avença, e tampouco ao Painel de Preços do Portal de Compras do Governo Federal. O contratante nem mesmo pesquisou ajustes similares que estavam sendo realizados por outros órgãos públicos.
4.	Vale lembrar que é pacífico o entendimento no sentido de que a pesquisa de preço para elaboração do orçamento da licitação não deve se restringir aos valores praticados pelos potenciais fornecedores, consoante excerto extraído da Jurisprudência Selecionada desta Corte de Contas:
"A pesquisa de preços para elaboração do orçamento estimativo da licitação não deve se restringir a cotações realizadas junto a potenciais fornecedores, devendo ser utilizadas outras fontes como parâmetro, a exemplo de contratações públicas similares, sistemas referenciais de preços disponíveis, pesquisas na internet em sítios especializados e contratos anteriores do próprio órgão." (Acórdãos 3.010/2016, 2.787/2017, 1.548/2018, 713/2019 e 3.224/2020, todos do Plenário) .
5.	Ressalte que nem mesmo a Lei 13.979/2020, vigente à época com medidas extraordinárias para facilitar as aquisições destinadas ao enfrentamento da emergência sanitária decorrente do coronavírus, ao estabelecer que a estimativa de preços poderia ser obtida apenas por meio de pesquisa com os potenciais fornecedores, autorizava o poder público a pagar valores superiores ao de mercado, sem uma prévia negociação com os fornecedores e uma efetiva fundamentação que justificasse a aquisição (incisos I e II do § 3º do art. 4º-E) . Providências essas que não foram adotadas pela responsável pela contratação.
6.	Com efeito, a falta de amplitude na pesquisa de preço ensejou prejuízo ao erário, fato que justifica a conversão deste processo em tomada de contas especial, tal como proposto pela Selog, em que devem ser citadas solidariamente a Sra. Mônica Cristina Melo dos Santos, Secretária Adjunta de Saúde do município, e a empresa APS Macedo Eireli - ME.
7.	A Sra. Mônica Cristina foi responsável pela elaboração do termo de referência simplificado (peça 54, pp 2 a 3) , pelo encaminhamento do processo para a realização de pesquisa de preços (peça 54, p 5) , por enviar, em seguida, para verificação de disponibilidade orçamentária (peça 54, p 12) , por aprovar o termo de referência e solicitar a contratação direta (peça 54, p 17) , por ratificar a dispensa de licitação (peça 54, p 98) e, por fim, por assinar o contrato com sobrepreço nos preços dos remédios (peça 54, pp 99 a 107) . A empresa APS, por outro lado, se beneficiou com os pagamentos irregulares.
8.	No tocante ao valor do dano, a Selog, tendo identificado sobrepreço dos valores contratados em relação ao Painel Gerencial da CGU no montante de R$ 704.600,00 e de R$ 881.800,00 se comparados com o Painel de Preços do Portal de Compras, optou, por se revelar mais favorável aos responsáveis, por utilizar os preços dos 6 remédios constantes do referido Painel Gerencial da CGU para apuração do valor do dano.
9.	Informou, ademais, que foram executados apenas R$ 920.265,30 dos R$ 2.536.000,00 contratados; assim, o dano a ser atribuído aos responsáveis, em função do superfaturamento, atingiu a cifra de R$ 457.784,13.
10.	Não há dúvida acerca da possibilidade de calcular o dano por estimativa, tal como promovido pela instrução técnica e expressamente autorizado pelo art. 210, § 1º, inciso II do Regimento Interno:
 "Art. 210. Quando julgar as contas irregulares, havendo débito, o Tribunal condenará o responsável ao pagamento da dívida, atualizada monetariamente a partir da data da irregularidade, acrescida dos juros de mora devidos, podendo, ainda, aplicar-lhe a multa prevista no art. 267.
§ 1º A apuração do débito far-se-á mediante:
I - verificação, quando for possível quantificar com exatidão o real valor devido;
II - estimativa, quando, por meios confiáveis, apurar-se quantia que seguramente não excederia o real valor devido."
11.	Penso, todavia, em havendo possibilidade de se apurar o valor do dano por itens contratados, tal como no caso concreto em que o município adquiriu 6 medicamentos independentes entre si, e em que há cotações individualizadas para cada um dos itens nos sistemas referenciais de preços, que a apuração do dano deve levar em conta o maior valor obtido como referência encontrado para cada medicamento, seja no Painel Gerencial da CGU ou no Painel de Preços do Portal de Compras, de modo a dar maior efetividade ao dispositivo normativo, que assegura que a quantia do dano apurada, por estimativa, não excederá o real valor devido.
12.	Assim, diferentemente do que fez a Selog, que escolheu entre os dois painéis aquele que resultaria em um menor valor do dano global, julgo que a escolha da referência de preço para essa finalidade deve recair sobre o maior valor de cada um dos 6 itens contratados constantes dos dois painéis de preços.
13.	Refazendo os cálculos, verifica-se que em 3 dos medicamentos não foram cobrados valores superiores aos praticados no mercado, e, em relação aos demais, o superfaturamento total foi de R$ 394.778,22, conforme a tabela abaixo:
	Ante o exposto e considerando que não há superfaturamento para todos os itens examinados, submeto à apreciação deste Colegiado minuta de deliberação, propondo que seja considerada parcialmente procedente a presente representação, com a conversão do processo em tomada de contas especial e a consequente citação da Sra. Mônica Cristina Melo dos Santos solidariamente com a empresa APS Macedo Eireli - ME, pelo valor total histórico de R$ 394.778,22, cujas parcelas deverão ser atualizadas conforme as datas de pagamento contidas na tabela acima.
TCU, Sala das Sessões, em 21 de julho de 2021.
JORGE OLIVEIRA 
Relator